【裁判字號】    98,消債抗,548
【裁判日期】    981008
【裁判案由】    聲請更生程序
【裁判全文】
臺灣高雄地方法院民事裁定           98年度消債抗字第548號
抗  告  人  甲○○
代  理  人  徐文彬律師
上列抗告人因聲請消費者債務清理事件，對於中華民國98年9 月
15日本院98年度審消債更字第760 號裁定提起抗告，本院裁定如
下：
    主  文
抗告駁回。
抗告程序費用新臺幣壹仟元由抗告人負擔。
    理  由
一、抗告意旨略以：抗告人於民國97年5 月27日發函向最大債權
    金融機構元大商業銀行股份有限公司（下稱元大商業銀行）
    請求協商後，並未接到應補任何文件之通知，即收到以申請
    文件不符規定之退件通知，原裁定未命元大商業銀行提出通
    知抗告人補件之證明，遽駁回抗告人更生之聲請，難謂適法
    ；且抗告人既已發函向元大商業銀行請求協商，除以書面發
    函請求協商之意思外，並檢附財團法人聯合徵信中心前置協
    商專用債權人清冊1 份，已符合消費者債務清理條例所規定
    之請求協商法定要件，已生聲請前置協商之效力，原審逕以
    抗告人未依元大商業銀行要求補件，且逾期未依本院裁定補
    正前置協商申請文件為由，認抗告人更生之聲請不合程式而
    駁回，尚有違誤，爰依法提起抗告，請求廢棄原裁定，並裁
    定開始更生程序。
二、按債務人對於金融機構因消費借貸、自用住宅借款、信用卡
    或現金卡契約而負債務，在聲請更生或清算前，應提出債權
    人清冊，以書面向最大債權金融機構請求協商債務清償方案
    並表明共同協商之意旨，消費者債務清理條例第151 條第1
    項定有明文。又上開條例第151 條第1 項請求協商之規定，
    即所謂協商前置主義。究其意旨，係因債務人受法院裁定開
    始更生或清算者，其生活、資格、權利等均將受限制，該等
    程序係債務清理之最後手段，於無法協商時，始適用更生或
    清算程序清理其債務。為使債務人未進入最後手段前，得選
    擇自主解決債務，並使債權人能體認消費者債務清理條例之
    立法目的，對債務人為何會毀諾有再一次省思之機會及衡量
    其債權確保之底線，如能因此而成立協商，債務人則不須依
    該條例聲請更生或清算，亦可疏減法院負擔，有效分配司法
    資源。又按聲請更生或清算不合程式或不備其他要件者，法
    院應以裁定駁回之，但其情形可以補正者，法院應定期間先
    命補正，同條例第8 條亦有明定。債務人於聲請更生或清算
    前若未履行同條例第151 條第1 項所定之前置協商，因該欠
    缺又非屬短期間得以補正，為免延宕，應認無從補正，自應
    以裁定駁回之。
三、經查：
  (一)消費者債務清理條例第151條第1項之規定，雖僅課予債務人
    應提出債權人清冊並以書面向最大債權金融機構請求協商債
    務清償方案，而未列據其他資料。然協商前置之立法目的既
    在於使債務人與多數債權人間得自主解決其債務，並疏減法
    院負擔，且全國聲請債務協商之債務人眾多，為統一、大量
    處理債務協商程序，並使協商前置程序順利並快速進行，除
    金融機構有任意刁難、故為拖延或以其他方式阻礙申請等情
    事，債務人尚不得僅提出債權人清冊並書面表明共同協商之
    旨，即可不理會金融機構補齊文件之要求，而認已經合於請
    求協商之程式要件。
  (二)依中華民國銀行公會所擬定申請協商所需文件包括：(1)前置
    協商申請書；(2)身分證正反面影本；(3)申請人財產及收支狀
    況說明書；(4)債權人清冊；(5)近2 年綜合所得資料清單及最
    近1 個月核發財產資料；(6)近3 個月薪資證明（如無證明請
    出具收入切結書）；(7)勞工保險投保資料表及明細（如無資
    料可免提供）等項，並於網路上公告、備妥相關申請表格供
    債務人下載。核上開資料均屬達成協商所須審核之文件（包
    含為確認「確為債務人本人申請協商」及「可能履行之協商
    內容」等），且已較債務人向法院聲請更生或清算時所應提
    出及檢附文件簡便，而該資料均係債務人個人財產狀況之說
    明資料，並無不能提出之困難。況且債務人對自身之財產、
    所得、收支等狀況，知之最詳，依法並有誠實說明之義務（
    參照消費者債務清理條例第43、44、46條、第134 條），故
    於適當範圍令債務人配合提出相關文件及說明，以便最大債
    權銀行依法律授權調取相關資料後，得以稽核是否詳實（詳
    消費者債務清理條例第151 條第2 項），以順利進行協商，
    並無不當。縱消費者債務清理條例第151 條第2 項規定，債
    務人請求共同協商時，視為同意或授權受請求之金融機構得
    向稅捐機關或其他機關、團體查詢其財產、收入、業務及信
    用狀況，然此係授權金融機構查核債務人所陳各項資料是否
    詳實之依據，且債務人所有財產及收支狀況，尤其實際近況
    有無變動等情，以債務人本身最為清楚熟悉，故如債務人未
    能配合提出，實有違誠信及據實報告之協力義務，自不得援
    引同法第153 條前段規定，主張最大債權銀行逾30日不開始
    協商，而逕向法院聲請更生或清算。
  (三)本件抗告人主張曾於97年5月27日由徐文彬律師發函並檢附
    財團法人金融聯合徵信中心債務清理條例前置協專用債權人
    清冊，向最大債權銀行元大商業銀行請求共同協商債務，固
    有債務人申請前置協商之申請書及附件為證（見原審卷第18
    1頁至第183頁）；惟由抗告人申請前置協商時，既未檢附上
    開身分證正反面影本、申請人財產及收支狀況說明書、近2
    年綜合所得資料清單及最近1個月核發財產資料、近3個月薪
    資證明（如無證明請出具收入切結書）及勞工保險投保資料
    表及明細（如無資料可免提供）等項證明文件向元大商業銀
    行申請協商，初已難認合於協商前置之要求。又抗告人對元
    大商業銀行係因其申請文件不符規定一節並不否認（見原審
    卷第163 頁），則抗告人縱使事先不知應補正何種證件，但
    如已收受該行通知，自宜聯繫該行承辦人並備齊所須文件，
    繼續實質協商，謀求解決，始符協商誠意，是縱如抗告人主
    張未接獲元大商業銀行應補文件之通知等語，惟原審既已依
    職權函詢元大商業銀行是否收受抗告人上開函件及處理情形
    ，並因元大商業銀行函覆因抗告人檢附之申請文件不符規定
    ，視為自始未與抗告人協商，有該行回函可稽（見原審卷第
    155 頁），原審乃於98年8 月12日以98年度審消債更字第76
    0 號裁定載明抗告人應檢附上開7 種文件（如該裁定附表所
    示）向最大債權銀行元大商業銀行申請前置協商，該函並於
    同月17日送達與抗告人，抗告人自應依裁定內容補正。然抗
    告人竟於同年9 月25日提出民事陳報二狀謂要求提出上開7
    項文件，無異增加法律所無之限制云云，而仍未提出已向元
    大商業銀行申請前置性協商之證明文件，有送達證書及上開
    書在卷可稽（見原審卷第162 頁至第164 頁），足徵抗告人
    於接獲原審上開裁定後，仍未補正相關資料；又抗告人既在
    知悉其前置協商之申請文件已不符合規定而被退件，果若欲
    與元大商業銀行達成前置協商，理應依本院裁定備齊文件後
    ，重新提出申請，惟抗告人仍未再次向元大商業銀行提出申
    請，難認抗告人已踐行本條例第151 條第1 項之前置協商機
    制，依上說明，自應駁回其更生之聲請。從而，原審裁定駁
    回抗告人更生之聲請，並無違誤。抗告意旨指摘原裁定未審
    酌抗告人已提出債權人清冊並以書面向元大商業銀行申請前
    置協商，是否已具備第151 條第1 項協商條件內容，竟為駁
    回裁定係屬不當，求予廢棄云云，為無理由，應予駁回。
四、據上論結，本件抗告為無理由，依消費者債務清理條例第15
    條，民事訴訟法第495 條之1 第1 項、第449 條第1 項、第
    95條、第78條，裁定如主文。
中    華    民    國    98    年    10    月    8     日
                  民事第四庭  審判長法  官  黃宏欽
                                    法  官  楊淑儀
                                    法  官  楊淑珍
以上證明與原本無異。
本件不得再抗告。
中    華    民    國    98    年    10    月    8     日
                                    書記官  吳良美


司法院資訊處製作；財團法人民間司法改革基金會備份。
